臺灣花蓮地方法院刑事判決　　　　　　　　　　　　　　九十年度易字第一四號
　　公　訴　人　臺灣花蓮地方法院檢察署檢察官
　　被　　　告　戊○○
　　選任辯護人　張秉正
右列被告因詐欺案件，經檢察官提起公訴（八十九年度偵字第三五九一號），本院判
決如左：
    主  文
戊○○無罪。
    理  由
一、公訴意旨略以：被告戊○○係花蓮市國聯社區發展協會總務人員，並經辦該會於
    民國八十八年四月二十日起至四月二十四日止之自強活動事務。戊○○明知該次
    自強活動之實際參加人數，僅為一百十六人，但仍基於詐領政府補助款之不法意
    圖，於八十八年四月間，將該會人員，各以一百二十人次、八十人次，向國華人
    壽保險股份有限公司，分別投保旅行平安保險（保單號碼為ＴＡＯ六Ｏ八二六、
    ＴＡＯ六Ｏ八二八號）計二百人之二份保單，向花蓮縣政府，偽以參加人數為一
    百八十人，申請逾實際參加人數為一百十六人政府補助款項（每人次可獲新台幣
    九百元之補助）。嗣經民眾檢舉，花蓮縣政府人員亦發覺情況有異，戊○○始未
    得逞。因認被告涉嫌刑法第三百三十九條第一項、第三項之詐欺取財未遂罪云云
    。
二、按犯罪事實應依證據認定之，無證據不得推定其犯罪事實。又不能證明被告犯罪
    者，應諭知無罪之判決。刑事訴訟法第一百五十四條、第三百零一條第一項分別
    定有明文。又按刑法第三百三十九條第一項詐欺罪之成立，以意圖為自己或第三
    人不法之所有，以詐術使人陷於錯誤，而將本人或第三人之物交付為要件。所謂
    以詐術使人交付，必須被詐欺人因其詐術而陷於錯誤，若其所用方法，不能認為
    詐術，亦不致使人陷於錯誤，即不構成該罪。最高法院四十六年台上字第二六Ｏ
    號著有判例可稽。
三、訊據被告戊○○堅決否認上開犯行，辯稱：該次自強活動原本計畫二百人出遊，
    伊有製作二百人之名冊，但該名冊是計畫書，後來實際出遊人數是一百十六人，
    伊僅負責帶老人出遊，並將實際遊玩之老人名冊、照片、收據交給甲○○，由甲○○彙整相關資料，向花蓮縣政府申請補助之事，均由甲○○處理，伊並無詐欺
    等語。公訴人認被告戊○○涉有上開犯行，係以被告於偵查中坦稱該次自強活動
    實際參加人數僅約一百十六人，並有上開保險要保書影本二份、國華人壽保險股
    份有限公司八十八年十月一日八八華壽契承字第一七六四號函文足參，及花蓮縣
    政府承辦人員乙○、丁○○等所為之證述為論據，固非無見，經查：
（一）被告戊○○係花蓮市國聯社區發展協會長壽俱樂部（簡稱老人會）之總務人員
      （起訴書誤載為國聯社區發展協會總務人員），該老人會會長係甲○○，國聯
      社區發展協會之理事長為許詩典，理事長為該協會之負責人，此業據證人甲○○及證人即花蓮縣政府社會局課員乙○到庭證述在卷。次依花蓮縣政府辦理老
      人自強活動補助流程，老人會於辦理自強活動前一個月需先擬訂計畫書送交花
      蓮縣政府，其內容包含經費概算及人數，補助項目包含車資、保險費、住宿費
      、膳雜費，原則上補助一部車四十五人，參加人員皆須達六十歲，惟二名工作
      人員年齡不計，其補助款之核銷方式為受補助單位於活動結束後一個星期內，
      檢附參加人員名冊、保險費收據送縣政府憑撥補助款項，此有花蓮縣辦理老人
      自強活動補助款協調會議記錄影本在卷可參。另證人乙○到庭證稱：「本件是
      由社區發展協會的子單位長壽俱樂部透過社區發展協會行文給花蓮市公所，再
      轉給縣政府，轉給縣府時會呈報計劃書，內容包含經費概算及人數，本件是寫
      二百人，手續要先申請，申請後，我們是按人頭補助，每人九百元。嗣由社會
      局核定之補助數為一百八十人，原因是給四車，一車是四十五人，多的則刪去
      。且核定須出遊之前就核定，回來之後，就撥款。回來之後，須附保險名冊及
      照片即撥款，本件是撥了十六萬元給市公所，再由市公所審核，審核後再轉給
      社區發展協會」等語，另證人即花蓮市公所承辦員丁○○到庭證稱：「報計畫
      時由我負責，他們申報兩百人，我再轉給社會局，之後我有發公文給社區發展
      協會，若要核銷時，須檢附實際的參加人數，並公告開銷情形。」等詞，並有
      花蓮縣政府九十一年一月三十一日府社行字第九一○○一二○九二○號函在卷
      可參，故老人會自強活動補助款係先擬訂計畫書，計畫出遊之人數大致為何，
      再由縣政府社會局以一車為四十五人共四車核定補助款，款項則先交予花蓮市
      公所，嗣活動結束後，再由辦理活動之單位呈送活動照片、收據、實際參加人
      數等資料予花蓮市公所，再由花蓮市公所依實際出遊人數核發補助金，故其經
      費申請程序，並非依被告出遊前之計畫人數（二百人）核撥，而須實際審核出
      遊人數多少作為核銷之依據。
（二）經本院向花蓮縣政府調取本件老人會辦理自強活動原始資料（見花蓮縣政府九
      十一年一月三十一日府社行字第九一○○一二○九二○號函，於本院卷第一一
      二頁至一四五頁）影本查知：該老人會於辦理自強活動前之八十八年三月二十
      九日即由理事長許詩典、老人會會長甲○○預擬活動實施計畫表及經費概算表
      ，送交花蓮市公所轉呈花蓮縣政府申請補助，預定出遊人數為二百人，此有花
      蓮市公所八十八年四月十三日八八市民字第六○九一號函附之自強活動實施計
      畫、經費概算表、參加老人自強活動名冊影本各一份在卷可參，花蓮市公所於
      八十八年四月十三日即將上開資料轉呈花蓮縣政府，嗣花蓮縣政府於八十八年
      四月二十七日以八八府社行字第四五八八九號函發文予花蓮市公所，函知其核
      准補助一百八十人次，經費十六萬元，並請活動單位於活動結束後一星期內檢
      送參加人員名冊、保險費收據、領款收據、成果照片送花蓮縣政府憑撥補助款
      等語。花蓮市公所於八十八年五月二十四日即收到花蓮縣政府補助國聯社區發
      展協會老人自強活動之補助款十六萬元，此有花蓮市公所收款收據影本一份附
      卷可參。花蓮市公所則以八十八年七月二日八八市民創字第一○六七七號函，
      檢送老人會該次自強活動經費十六萬元收據、參加人員名冊、保險費收據、成
      果照片各一份花蓮縣政府，作為補助款核銷之依據。而被告坦承上開公函所附
      之參加人員名冊（見八十八年他字卷第一一九號第九頁至第十三頁、本院卷第
      一二五頁至第一二九頁）係其所製作，然經細核該名冊之人數為出遊之老人有
      一百一十人，扣掉未滿六十歲之蕭桂蓮（二十九年四月六日生）、曾瑞珍（二
      十八年八月十日生）、林彩雲（二十九年一月二十五日生），合於補助者為一
      百零七人次，另工作人員共九人（含理事長許詩典），兩者相計共一百十六人
      。雖工作人員之補助方式，依花蓮縣辦理老人自強活動補助款協調會議記錄決
      議事項所示，似為每一車工作人員二人不計年齡，得予補助，然另依證人乙○
      於八十八年七月二十三日之簽呈所示「補助標準每人最高補助九百元，參加人
      員皆須達六十歲，惟工作人員四名年齡不限」等語，恐有一車二名工作人員或
      一車四名工作人員或隨團共四名工作人員之不同解釋，此有上開會議紀錄、簽
      呈影本各一份附卷可參，然無論就工作人員合算補助方式採取何種方式計算，
      此為主管機關之審核權責，況該名冊所載之人員為一百十九人，屬實際出遊之
      人員名單，被告據實以報，而無以二百人次之計畫名冊詐領核撥之一百八十人
      次補助款之行為。
（三）次依花蓮市公所上開八十八年七月二日八八市民創字第一○六七七號函所檢送
      之保險費收據以觀，其僅附有保險費收據二張，並無附要保人、受益人名冊，
      故雖保險費收據二張分別記載「被保險人甲○○等一百二十人、趙清運等八十
      人」等詞（共二百人），然此乃因預定出遊前，應妥為出遊之老人辦理保險，
      故保險人數較多，以利於出遊時每位老人均有保險，實堪為合理，而既然真正
      出遊之人數為一百十六人，被告並檢具實際出遊人員資料，由理事長許詩典行
      文呈送花蓮市公所審核款數額，故縱使附有上開二份收據，然該收據並無附計
      畫之初之二百人次之名冊，故應不致令主管機關誤認為出遊之人數為二百人次
      。
（四）末查，證人即該案前花蓮市公所承辦人丙○○到庭證稱：該案原由丁○○承辦
      ，伊接辦時，是負責補助款項是否發放事實，僅認識老人會長甲○○，對被告
      無印象等語。證人甲○○則證稱：提給縣政府之計畫書係伊擬定，戊○○負責
      就實際參加人數申報，相關資料由被告交給伊，伊整理後，再交予許詩典，申
      請撥款並非以保險名冊申請，保險名冊是最初計畫書所使用，我們辦理此事不
      可能拿到錢，必須透過許詩典領款，錢若核撥下來也是匯入發展協會帳戶內等
      語，堪認被告僅任老人會總務人員，其與花蓮市公所負責撥款之承辦人員毫無
      熟識，其僅將出遊資料整理後，交予甲○○，再由理事長許詩典行文向花蓮市
      公所請款，且款項亦非由被告領取，係撥入國聯社區理事發展協會之帳戶內，
      被告實無詐領之動機或意圖。況被告係將實際出遊人數之名冊、照片、保險費
      收據等資料交予甲○○，許詩典據以發函予花蓮市公所具領補助款，並非以保
      險費收據所附二百人次之名冊作為領款依據，已如前述，故公訴人所指，容有
      誤會。
四、依前所述，被告確係以實際出遊之名單經由該社區發展協會理事長呈報主管機關
    以憑申請補助款，並無施用任何詐術。此外，復查無其他證據，證明被告確有何
    詐欺犯行，揆諸首揭說明，既無積極證據足證被告犯罪，依法應諭知無罪之判決
    。
據上論斷，應依刑事訴訟法第三百零一條第一項，判決如主文。
本案經檢察官簡淑如到庭執行職務。
中      華      民      國    九十一    年      五      月     三十     日
                              臺灣花蓮地方法院刑事庭
                                  法  官  鄭  培  麗
右正本證明與原本無異。
如對本判決不服，應於送達後十日內，向本院提出上訴狀。（應抄附繕本）
                                  法院書記官
中      華      民      國    九十一    年      五      月    三十一    日
